臺灣高等法院刑事判決
109年度上訴字第3613號
上  訴  人  
即  被  告  李健平


                    （現另案於法務部○○○○○○○○羈押中）                    
上列上訴人即被告因違反毒品危害防制條例案件，不服臺灣桃園
地方法院109年度審訴字第443號，中華民國109年5月29日第一審
判決（起訴案號：臺灣桃園地方檢察署108年度毒偵字第6419號
），提起上訴，本院判決如下：
    主  文
原判決撤銷。
本件公訴不受理。
    理  由
一、公訴意旨略以：被告甲○○前因施用毒品案件，經原審法院以
    96年度毒聲字第404號裁定送觀察、勒戒後，認無繼續施用
    傾向，於民國96年8月24日釋放出所，並由臺灣桃園地方檢
    察署（下簡稱桃園地檢）檢察官以96年度毒偵字第1363號為
    不起訴處分確定。再於前開觀察、勒戒執行完畢釋放後5年
    內，因施用毒品案件，經原審法法院以97年度審訴字第786
    號判決判處有期徒刑6月、3月，定應執行有期徒刑7月確定
    ，另因①違反槍砲彈藥刀械管制條例案件，經臺灣桃園地方
    法院以96年度訴字第1202號判決判處有期徒刑3年4月，併科
    罰金新臺幣（下同）6萬元，並經被告撤回上訴確定，又因②
    違反毒品危害防制條例案件，經原審法院以97年度訴字第14
    8號判決判處有期徒刑8年、7月減為3月15日及7月減為3月15
    日，應執行有期徒刑8年6月，經臺灣高等法院以97年度上訴
    字第3302號駁回上訴確定，上開①、②案件經本院以98年度聲
    字第144號裁定定應執行有期徒刑11年8月確定，上開案件接
    續執行，於105年5月19日縮短刑期假釋出監，所餘刑期交付
    保護管束，並於108年4月30日保護管束期滿未經撤銷視為執
    行完畢。詎猶不知悔改，仍基於施用第一級毒品之犯意，於
    108年11月6日晚間7時許，在桃園市平鎮區金陵路某處，將
    海洛因摻入香菸，施用第一級毒品海洛因1次，又基於施用
    第二級毒品之犯意，於前開海洛因施用完畢後，隨即在同一
    地點，將甲基安非他命置入玻璃球內燒烤吸食煙霧，施用第
    二級毒品甲基安非他命1次。因認被告涉犯毒品危害防制條
    例第10條第1項施用第一級毒品罪及同條第2項施用第二級毒
    品罪嫌。
二、查被告行為後，毒品危害防制條例第20條、第23條、第24條
    業經修正，並增訂第35-1條條文，經總統於109年1月15日公
    布、同年7月15日施行。茲就法律適用情形說明如下：
㈠毒品危害防制條例第20條第3項、第23條第2項分別修正為「依
  前項規定為觀察、勒戒或強制戒治執行完畢釋放後，『3年後』
  再犯第10條之罪者，適用前2項之規定」、「觀察、勒戒或強
  制戒治執行完畢釋放後，『3年內』再犯第10條之罪者，檢察官
  或少年法院（地方法院少年法庭）應依法追訴或裁定交付審理
  」。另增訂同條例第35條之1第2款規定「審判中之案件，由法
  院或少年法院（地方法院少年法庭）依修正後規定處理；依修
  正後規定應為不起訴處分或不付審理之裁定者，法院或少年法
  院（地方法院少年法庭）應為免刑之判決或不付審理之裁定」
  ，亦即法院就審判中之施用毒品案件，應依上揭修正後規定處
  理，合先敘明。
㈡觀諸毒品危害防制條例第20條第3項、第23條第2項之修法理由
  略以：施用毒品者具「病患性犯人」之特質，並參諸世界各國
  之醫療經驗及醫學界之共識，咸認施用毒品成癮者，其心癮甚
  難戒除，如觀察、勒戒或強制戒治執行完畢釋放後，3年後始
  再有施用第一級、第二級毒品之行為者，足見其有戒除毒癮之
  可能，宜再採以觀察、勒戒方式戒除其身癮及以強制戒治方式
  戒除其心癮之措施，為能放寬觀察、勒戒或強制戒治制度之適
  用時機，以協助施用者戒除毒癮，爰修正第20條第3項、第23
  條第3項等語。可知本次修法對於施用毒品者，認具有病患性
  犯人性質，對初犯採觀察、勒戒或強制戒治等治療方式以戒除
  其身癮及心癮，並放寬施以觀察勒戒或強制戒治之適用時機，
  倘前述觀察、勒戒或強制戒治後「3年後再犯」，顯見前所實
  施治療方式已足以遮斷其施用毒品之癮，為期自新，應裁定觀
  察勒戒，以協助施用者徹底戒除毒癮。但對於第3次（或第3次
  以上）再度施用毒品之時間，距最近1次觀察、勒戒或強制戒
  治執行完畢釋放後已逾3年者，應適用同條例第20條第3項，抑
  或同條例第23條第2項規定處理，法律並未明確規定，惟最高
  法院已明示該院95年度第7次及97年度第5次刑事庭會議決議，
  不再供參考（見最高法院109年8月11日第3次刑事庭會議決議
  及多數見解）；基於罪刑法定之明確性原則、法條之文義解釋
  ，參諸觀察、勒戒等治療處置乃結合醫師、觀護人、社工心理
  諮商等不同領域之專業人員參與之保安處分措施，其目的無非
  希望施用毒品者能戒斷毒癮，改變其病態行為，在憲法保障人
  身自由、生存權、健康權等基本人權之規範下，由國家在資源
  許可的範圍內，善盡維護國民身心健康的最低限度保護義務；
  本次修正之毒品危害防制條例第20條第3項及第23條第2項，雖
  僅將原條文之再犯期間由「5年」改為「3年」，惟鑑於將施用
  毒品者監禁於監獄內，僅能短期間防止其接觸毒品，因慣用毒
  品產生之「心癮」根本無法根除，並慮及毒品條例施行多年累
  積之戒毒經驗及實效，暨逐步擴充之醫療、戒癮機構、專業人
  力、社區支援系統等資源，尤以本次毒品條例第24條修正，擴
  大檢察官對施用毒品者附條件緩起訴處分之範圍，使其能視個
  案具體情形給予適當多元社區處遇，本次修正後對於施用毒品
  者之思維，自應與時俱進，擺脫以往側重於「犯人」身分之處
  罰，著重其為「病患」之特質，並以「治療」疾病為出發點，
  重新評價前揭所謂「3年後再犯」之意義；毒品戒除不易，須
  經長期且持續之治療，施用毒品者既被視為「病患性犯人」，
  最佳處遇方式即為治療。對於施用毒品者之治療方式，有機構
  外之處遇（如自行赴醫院戒癮、附命完成戒癮治療緩起訴處分
  等），或機構內之觀察、勒戒或強制戒治；至對施用毒品者科
  以刑罰，無非在運用刑罰之一般預防功能以嚇阻毒品之施用。
  監獄為執行場所而非戒癮專責機構，針對施用毒品者及其再犯
  之特性，法務部於106年12月5日頒訂之「科學實證之毒品犯處
  遇模式計畫」，目的即是積極引進地區醫療體系之協助，提供
  毒癮戒治，落實社區追蹤輔導及治療之銜接，俾修復創傷、預
  防再犯。惟刑罰因涉及人身自由之基本權，故於施用毒品初犯
  時皆以傳統之機構外或機構內處遇方式治療，如再施用毒品時
  ，始科以刑事責任。而當刑罰處遇仍不能有效幫助施用毒品者
  改善惡習時，即表示無法以此方式發揮治療效果，若繼續施以
  刑罰只具懲罰功能，不僅無法戒除毒癮，更漸趨與社區隔離，
  有礙其復歸社會。基於憲法應保障人民之生存權，及根據每個
  國民生存照顧需要提供基本給付之理念，為協助施用毒品者戒
  除毒癮復歸社會，對於經監獄監禁處遇後仍再犯之施用毒品者
  ，更應恢復以機構內、外之治療協助其戒除毒癮。此即本次修
  正毒品危害防制條例第20條第3項關於施用毒品者所謂「3年後
  再犯」係何所指之立法真諦。除檢察官優先適用第24條命附條
  件緩起訴處分處遇（不論幾犯，亦無年限）外，對於施用毒品
  初犯者，即應適用第20條第1項、第2項為機構內之觀察、勒戒
  或強制戒治；若於上開機構內處遇執行完畢釋放後，於「3年
  內再犯」者，依第23條第2項規定，應依法追訴；倘於「3年後
  再犯」自應再回歸到傳統醫療體系機構內重為觀察、勒戒或強
  制戒治之治療。是對於戒除毒癮不易者，唯有以機構內、外處
  遇及刑事制裁等方式交替運用，以期能控制或改善其至完全戒
  除毒癮。綜上，對於毒品危害防制條例第20 條第3項及第23條
  第2項所謂「3年後（內）再犯」，應跳脫以往窠臼，以「3年
  」為期，建立「定期治療」之模式。其規定中所謂「3年後再
  犯」，只要本次再犯（不論修正施行前、後）距最近1次觀察
  、勒戒或強制戒治執行完畢釋放，已逾3年者，即該當之，不
  因其間有無犯第10條之罪經起訴、判刑或執行而受影響，即應
  重啟處遇程序，再予觀察、勒戒或強制戒治之機會（最高法院
  刑事大法庭109年度台上大字第3826號裁定意旨、最高法院109
  年度台上字第3240號、第4105號判決意旨參照）。
㈢又毒品危害防制條例第24條固於109年1月15日修正公布，迄未
  經行政院公告施行日期，亦即修正前規定「本法第20條第1項
  及第23條第2項之程序，於檢察官先依刑事訴訟法第253條之1
  第1項、第253條之2之規定，為附命完成戒癮治療之緩起訴處
  分時，或於少年法院（地方法院少年法庭）認以依少年事件處
  理法程序處理為適當時，不適用之。前項緩起訴處分，經撤銷
  者，檢察官應依法追訴。第1項所適用之戒癮治療之種類、其
  實施對象、內容、方式與執行之醫療機構及其他應遵行事項之
  辦法及完成戒癮治療之認定標準，由行政院定之」仍為現行有
  效之規定。是毒品危害防制條例於97年4月30日修正後，就18
  歲以上施用毒品者進入司法程序之戒癮治療方式，採取「觀察
  、勒戒或強制戒治」及「附命戒癮治療緩起訴」雙軌制，立法
  者旨在設計多元處遇，以達對施用毒品者有效治療、戒毒自新
  之目的，究應採機構或社區處遇方式，立法者賦予檢察官裁量
  權，「得」依職權於個案中具體審酌決定。準此，在同條例第
  20條第3項及第23條第2項修正施行後，有關同條例第24條規定
  之解釋及適用範圍，勢須參酌上揭修法意旨，在現行規範文義
  範圍內配合調整，以貫徹前述修法目的。從而，在施用毒品者
  第3犯（或第3犯以上）如距最近1次觀察、勒戒或強制戒治執
  行完畢釋放後已逾3年者，檢察官仍得本於職權，就修正後毒
  品危害防制條例第20條第3項、第23條第2項及修正前毒品危害
  防制條例第24條等規定、立法目的，妥為斟酌、裁量是否聲請
  法院裁定觀察、勒戒或為附命完成戒癮治療之緩起訴處分，於
  此，法院原則上應尊重檢察官職權之行使，僅為有限之低密度
  審查。
三、次按起訴之程序違背規定者，應諭知不受理之判決，為刑事
    訴訟法第303條第1款所明定。而初犯毒品危害防制條例第10
    條之罪者，或第3犯（或第3犯以上）距最近1次觀察、勒戒
    或強制戒治執行完畢釋放後已逾3年者，依現行毒品危害防
    制條例第20條、第23條、第24條等規定，本於上開對具治療
    成效之病患性毒品犯人，期能藉由強制治療之保安處分或社
    區處遇，戒除其身癮及心癮之立法本旨，均應經檢察官審酌
    、裁量採取「觀察、勒戒或強制戒治」或「附命戒癮治療緩
    起訴」之前置程序，行為人在觀察、勒戒或強制戒治執行完
    畢釋放後，或經「附命緩起訴」並完成戒癮治療後，3年內
    再犯同條之罪，或有第24條第2項經撤銷緩起訴處分者，始
    符合檢察官應依法起訴或聲請簡易判決處刑之要件，否則即
    與法定訴追之要件不符，縱其間曾因犯施用毒品罪經刑事處
    罰且未滿3年，然此既非屬上開規定之起訴要件，自不生影
    響（最高法院109年度台上字第3777號判決意旨參照）。而
    毒品危害防制條例第35條之1第2款後段規定「依修正後規定
    應為不起訴處分或不付審理之裁定者，法院或少年法院（地
    方法院少年法庭）應為免刑之判決或不付審理之裁定」之文
    義，所謂法院應為「免刑之判決」之情況，係以檢察官有應
    為不起訴處分之情形為前提，法院始能為免刑之判決，準此
    ，在檢察官尚未本於職權就具體個案斟酌、裁量後決定聲請
    法院裁定觀察、勒戒或為附命完成戒癮治療之緩起訴處分前
    ，法院無可審查檢察官是否為合義務性之裁量，自不宜逕依
    同條例第35條之1第2款後段規定，遽予認定有應為不起訴處
    分之情形而依職權裁定觀察、勒戒（或強制戒治）後為被告
    免刑之判決，應依首揭說明，認為本案訴訟條件欠缺且無從
    補正，為不受理之判決。至修正後毒品危害防制條例第35條
    之1之立法理由固載明：「關於具體案件適用新舊法之說明
    如下：若該等案件於修正施行前已繫屬於法院或少年法院（
    地方法院少年法庭）者，為求程序之經濟，法院或少年法院
    （地方法院少年法庭）應依修正施行後之規定處理，即應依
    職權為觀察、勒戒或強制戒治之裁定。依修正施行後之規定
    ，受觀察、勒戒人無繼續施用傾向者或強制戒治期滿後，應
    為不起訴處分或不付審理之裁定者，法院或少年法院（地方
    法院少年法庭）應為免刑之判決或不付審理之裁定」。立法
    者於立法說明所為立法指示，固為法律解釋方法之一種，然
    「法官應依據法律獨立審判」、「行為之處罰，以行為時之
    法律有明文規定者為限。拘束人身自由之保安處分，亦同」
    ，憲法第80條、刑法第1條均有明文，是法院於裁判時，首
    應依憑現行有效之法律，參酌法律規定之文義、目的、整體
    法律規範之體系為綜合判斷，尚非單憑立法理由說明為據。
    本院審酌本次毒品危害防制條例修法本旨及理由，認施用毒
    品者第3犯（或第3犯以上）如距最近1次觀察、勒戒或強制
    戒治執行完畢釋放後已逾3年者，檢察官仍得本於立法者所
    賦予之裁量權，依職權裁量是否聲請法院裁定觀察、勒戒或
    為附命完成戒癮治療之緩起訴處分，業如前述，則毒品危害
    防制條例第35條之1之立法理由認是類案件於修正施行前已
    繫屬於法院，法院應依職權裁定觀察、勒戒或強制戒治等旨
    ，致使檢察官未及審酌、行使前揭裁量權，剝奪被告可能受
    為附命完成戒癮治療之緩起訴處分等非拘束人身自由處分之
    可能性，與同條例第20條、第23條之修正意旨及同條例第24
    條之立法本旨是否相合，尚非無疑，附此說明。 
四、原審認定被告施用第一級毒品、施用第二級毒品犯行，事證
    明確，據以論罪科刑，固非無據。惟被告前因施用毒品案件
    ，經原審法院以96年度毒聲字第404號裁定送觀察、勒戒後
    ，認無繼續施用毒品傾向，於96年8月24日執行完畢釋放出
    所，並由桃園地檢檢察官以96年度毒偵字第1363號為不起訴
    處分確定，此後被告所涉各該施用毒品犯行，固經起訴、判
    刑或執行，然均未再受觀察、勒戒或強制戒治處分等情，有
    本院被告前案紀錄表、在監在押紀錄表、上開不起訴處分書
    附卷可稽，本案被告被訴於「108年11月6日」施用第一級毒
    品海洛因及施用第二級毒品甲基安非他命之犯行，距其最近
    1次犯施用毒品罪經依法觀察、勒戒執行完畢釋放之「96年8
    月24日」，期間已逾3年，揆諸前揭說明，自應依修正後之
    毒品危害防制條例第20條第3項、現行毒品危害防制條例第2
    4條等規定，重啟處遇程序，再予被告適用「觀察、勒戒或
    強制戒治」強制治療程序或受「附命戒癮治療緩起訴處分」
    之機會。檢察官未及適用修正後毒品危害防制條例等相關規
    定，針對個案具體審酌、裁量有無對被告附命完成戒癮治療
    之緩起訴處分之可能，逕予提起公訴，法院無可審查檢察官
    是否為合義務性之裁量而認定本案有應為不起訴處分之情事
    而依職權裁定觀察、勒戒，應認檢察官就被告施用第一級毒
    品、施用第二級毒品犯行提起公訴之起訴程序屬違背規定，
    且無從補正，原審未及適用新法，而逕為諭知被告有罪之實
    體判決，尚有未合；被告以原審量刑過重，未符罪刑相當原
    則為由提起上訴，雖未指摘及此，惟原審判決既有前揭可議
    之處，仍屬無可維持，應由本院將原判決撤銷，改諭知不受
    理之判決，且不經言詞辯論為之。
五、至本案被告施用第一級毒品、施用第二級毒品犯行是否符合
    毒品危害防制條例第20條、第23條、第24條等規定，檢察官
    仍得本於職權，具體審酌個案情節，裁量聲請法院裁定觀察
    、勒戒或為附命完成戒癮治療之緩起訴處分，抑或為其他適
    法處理；另扣案注射針筒1支是否符合刑法第40條規定單獨
    聲請宣告沒收，亦請檢察官依職權為適法處理，附此敘明。
    　　
據上論斷，應依刑事訴訟法第369條第1項前段、第364條、第307
條、第303條第1款，判決如主文。
本案經檢察官林岷奭提起公訴。  
中　　華　　民　　國　　109 　年　　11　　月　　20　　日
                  刑事第十八庭  審判長法  官  何俏美
                                      法  官  陳海寧
                                      法  官  葉乃瑋   
以上正本證明與原本無異。
施用第一級毒品罪部分如不服本判決，應於收受送達後20日內向
本院提出上訴書狀，其未敘述上訴之理由者並得於提起上訴後20
日內向本院補提理由書（均須按他造當事人之人數附繕本）「切
勿逕送上級法院」。
施用第二級毒品罪部分不得上訴。
                                      書記官  程欣怡
中　　華　　民　　國　　109 　年　　11　　月　　20　　日